【裁判字號】    97,易,512
【裁判日期】    970721
【裁判案由】    詐欺
【裁判全文】
臺灣桃園地方法院刑事判決              97年度易字第512 號
聲  請  人  臺灣桃園地方法院檢察署檢察官
被      告  甲○○原名吳煜槐.
選任辯護人  乙  ○  律師
上列被告因詐欺案件，經檢察官聲請簡易判決處刑（九十七年度
偵字第五二五號），本院認不得以簡易判決處刑（九十七年度壢
簡字第六七九號），改依通常程序審理，並判決如下：
    主  文
甲○○無罪。
    理  由
壹、程序部分：
一、按「刑事訴訟法第一百五十九條第一項雖規定，被告以外之
    人於審判外之言詞或書面陳述，除法律有規定外，不得作為
    證據。惟同法第一百五十九條之五第二項已規定，當事人、
    代理人或辯護人於法院調查證據時，知有第一百五十九條第
    一項不得為證據之情形，而未於言詞辯論終結前聲明異議者
    ，視為有前項之同意（指同條第一項之同意作為證據）。」
    （詳最高法院九十三年度台上字第三五三三號判決要旨）：
    又「刑事訴訟法第一百五十九條之五明定：『被告以外之人
    於審判外之陳述，雖不符前四條之規定，而經當事人於審判
    程式同意作為證據，法院審酌該言詞陳述或書面陳述作成時
    之情況，認為適當者，亦得為證據。』、『當事人、代理人
    或辯護人於法院調查證據時，知有第一百五十九條第一項不
    得為證據之情形，而未於言詞辯論終結前聲明異議者，視為
    有前項之同意。』，其立法理由在於傳聞證據未經當事人之
    反對詰問予以核實，乃排斥其證據能力。惟當事人如放棄對
    原供述人之反對詰問權，於審判程式表示同意該等傳聞證據
    可作為證據，此時，法院除認該傳聞證據欠缺適當性外，自
    可承認其證據能力。又當事人、代理人或辯護人於調查證據
    時，知有刑事訴訟法第一百五十九條第一項不得為證據之情
    形，卻表示『對於證據調查無異議』、『沒有意見』等意思
    ，而未於言詞辯論終結前聲明異議者，應視為已有將該等傳
    聞證據採為證據之同意。」（詳最高法院九十四年度台上字
    第二九七六號判決意旨）。經查本案本院認定被告甲○○無
    罪所憑之文書證據，被告甲○○、選任辯護人及檢察官於本
    院準備程式期日、審判期日，該部分之證據，未表示對證據
    能力有爭執，復於審判期日就本院一一提示之證據於言詞辯
    論終結前，均未就所調查之證據主張有刑事訴訟法第一百五
    十九條第一項不得為證據之情形，是參照上開最高法院判決
    要旨，本案經調查之上開證據均有證據能力。
二、次按「被告以外之人於審判外向法官所為之陳述，得為證據
    。」，刑事訴訟法第一百五十九條之一第一項定有明文，經
    查證人丙○○、謝貴櫻、陳林華三人，在本院法官面前所為
    之陳述，且當時被告甲○○及辯護人均在場，復均由被告甲
    ○○及辯護人對證人丙○○、謝貴櫻、陳林華三人進行反對
    詰問權，且被告甲○○及選任辯護人亦未表示上開三人於本
    院訊問中所為之證詞無證據能力，揆諸前開刑事訴訟法規定
    及最高法院裁判意旨，證人丙○○、謝貴櫻、陳林華三人在
    本院所為之證述，自有證據能力，
貳、實體部份：
一、本件聲請簡易判決處刑意旨略以：被告甲○○因向長龍水產
    有限公司（下稱長龍公司）採購貨物，於民國九十六年十月
    六日開立支票一張（票號：ＡＳ0000000，發票日期
    ：九十六年十一月二十日，金額：新臺幣六十九萬一千元）
    給與長龍公司，竟意圖為自己不法之所有，於九十六年十一
    月中旬某日，以電話通知長龍公司業務經理謝貴櫻，訛稱上
    開支票屆期無法兌現，商請抽回該支票再另行派人向被告甲
    ○○換票，致謝貴櫻因而陷於錯誤，除於同年月十四日自銀
    行抽回前述支票，並指派長龍公司收帳員陳林華，於同年月
    二十五日上午十時三十分許，持上開支票前往被告甲○○位
    在桃園縣中壢市○○○街七號二樓住處換票，詎被告甲○○
    當場先行取回該支票，未另開展期之新支票交付給陳林華，
    並藉故拖延，嗣並作廢上開支票，使謝貴櫻無法持上開支票
    追償債權，因而始知受騙，因認為被告甲○○涉犯刑法第三
    百三十九條第二項之詐欺得利罪嫌云云。
二、犯罪事實應依證據認定之，無證據不得認定犯罪事實；又不
    能證明被告犯罪者，應諭知無罪之判決；刑事訴訟法第一百
    五十四條第二項、第三百零一條第一項分別定有明文。次按
    詐欺罪以行為人意圖為自己不法之所有，以詐術使本人或第
    三人之物交付或因而得財產上之不法利益或使第三人得之為
    構成要件，又所謂以詐術使人交付，必須被詐欺人因其詐術
    陷於錯誤，若其所用方法不能認為詐術，亦不致使人陷於錯
    誤，即不成立該罪，最高法院四十六年台上字第二六０號判
    例亦有明揭，是民事債務當事人之間，若有未依債務本旨履
    行給付之情形，在一般社會經驗而言，其原因非一；或係因
    不可歸責之事由無法給付，或係因合法得對抗他造主張抗辯
    而拒絕給付，甚至債之關係成立後，始行惡意遲延給付，皆
    有可能，非必自始即出於無意給付之詐欺犯罪；又刑事被告
    依法不負自證無罪之義務，自難以被告單純債務不履行之狀
    態，即推定被告自始即有不法所有之意圖，合先敘明。
三、訊據被告甲○○固坦承曾因九十六年八月二十七日至九十六
    年九月二十二日因向長龍公司訂購蔬菜因而於九十六年十月
    六日簽發發票日期為九十六年十一月二十日之新臺幣六十九
    萬一千元支票予長龍公司，且於九十六年十一月中旬有撥打
    電話予長龍公司之謝貴櫻要求換票，其後長龍公司收帳員陳
    林華有持上開支票前來被告甲○○住處換票而被告甲○○有
    收受支票，且未於當日再重新簽發支票予陳林華等情，惟堅
    決否認有何詐欺得利之犯行，辯稱：我大約係從九十五年五
    月間起就向長龍公司購買蔬菜，交易之方式均係長龍公司對
    我邀貨及報價，然後再由長龍公司送貨，原先均係現金交易
    ，後來改以支票支付帳款，所以我有在九十六年十月六日交
    付票期九十六年十一月二十日新臺幣六十九萬一千元的支票
    給長龍公司，但在本件交易之後，長龍公司謝貴櫻陸續在九
    十六年九月二十三日打電話到我家向我邀貨說有越南大白菜
    並表示九十六年十月十日可以到貨，隔了二天又打電話給我
    說有美國西洋芹在九十六年十月十七日可以到貨，並且有說
    價錢如何，於是我依照慣例向長龍公司訂貨，但後來長龍公
    司因上開蔬菜價格飆漲，結果我訂貨後長龍公司並未如期在
    九十六年十月十日交付我所訂購的越南大白菜，也沒有在九
    十六年十月十七日交付我所訂購的美國西洋芹，造成我的損
    失，所以我在九十六年十一月中旬有打電話給謝貴櫻表示上
    開支票我無法如期給付，請他們派人前來我家換票，後來在
    九十六年十一月二十五日上午十時三十分許，長龍公司收帳
    員陳林華持票前來時，因為陳林華表示無法作主，我向陳林
    華表示請長龍公司可以作主的人北上來跟我當面談清楚，所
    以長龍公司負責人丙○○就在翌日北上桃園來與我談，當時
    我主張扣款後，願意給付四十四萬三千元，並當場另開立一
    張四十四萬三千元的票據，但丙○○不願意收，我並無不法
    所有之意圖等語。
四、經查：
（一）被告甲○○自九十五年五月三日起即與長龍公司有買賣交
      易，每次交易方式均為長龍公司打電話向被告甲○○邀貨
      及報價後，再由長龍公司送貨，價金給付方式開始係以現
      金支付，後改以支票支付帳款等事實，業據證人謝貴櫻於
      本院訊問中結證在卷（詳本院九十七年五月十九日訊問筆
      錄第二頁），核與被告甲○○所辯情節相符，而本案發票
      日九十六年十一月二十日新臺幣六十九萬一千元之支票一
      紙，係用以支應被告甲○○於九十六年八月二十七日至九
      十六年九月二十二日向長龍公司訂購蔬菜之貨款支票，復
      係由被告甲○○於九十六年十月六日所簽發等節，亦據證
      人丙○○、謝貴櫻及陳林華於本院訊問中分別結證明確，
      核與被告甲○○所稱一致，復有上開臺灣中小企業銀行六
      十九萬一千元支票影本、交易日應收帳款明細表等附卷足
      佐。
（二）九十六年九月二十三日長龍公司之謝貴櫻又撥打電話給被
      告甲○○邀貨，並表示有越南大白菜在九十六年十月十日
      可以到貨，隔了二天後，長龍公司之謝貴櫻又打電話予被
      告甲○○，向被告甲○○再表示有美國西洋芹在九十六年
      十月十七日可以到貨，當時復有約定價格而被告甲○○並
      有訂購，其後因為產地美國及越南的蔬菜產量減少，價格
      上揚，故長龍公司並未於約定時間之九十六年十月十日及
      九十六年十月十七日將被告甲○○所訂購之越南大白菜及
      美國西洋芹如期給付予被告甲○○，結果造成被告甲○○
      之損失等節，亦據證人謝貴櫻於本院訊問中結證明確（詳
      本院九十七年五月十九日訊問筆錄第三頁稱：「（問：被
      告表示他在九十六年十月十日向你們公司訂了一貨櫃，但
      公司沒有如期交貨給他，十月十七日西洋芹也沒有交給他
      ，有無此事？）因為當時產地美國及越南的蔬菜產量減少
      ，所以價格上揚，導致本公司原先向國外所訂的產品，無
      法如期交貨，數量也減少，所以公司沒有那麼多的量來臺
      灣，所以導致吳先生所訂的貨無法如期給他。」等語、同
      次訊問筆錄第六頁稱：（問：就美國蔬菜部分有哪些？）
      有很多種沒有送到，造成他的損失，包括西洋芹、青花菜
      等，越南蔬菜也一樣，但是因為我在大白菜要交貨之前就
      知道價格飆漲，越南的蔬菜也是在之前，也已經無法如期
      送到，我是跟他說價格已經漲價，他是否願意接受。」等
      語、同次訊問筆錄第七頁至第八頁稱：「（被告問：九十
      六年九月二十三日你打電話到我家，跟我邀貨，表示有越
      南大白菜，並表示九十六年十月十日到貨，還有在隔兩天
      ，你又打電話來邀貨，問我要不要訂美國西洋芹，到貨時
      間是九十六年十月十七日，到貨的日期、時間、價格都是
      你說的，第一櫃的大白菜訂價是二百八十元，第二櫃的西
      洋芹你說要給我六板，一板有三十二件，定價為七百元，
      是否如此？）有，我有在上述時間向被告邀貨，並且告知
      到貨時間，第一櫃的大白菜定價是二百八十元，第二櫃也
      有六板，三十二件七百元的事。（被告問：為何訂櫃有分
      兩種？第一種是定櫃方式是時間、地點、日期、價格由你
      說，另外一種是議價方式，也就是到貨後，再以時價告知
      價格，數量由我們決定？）是因為國外缺貨，不是我們不
      願意交貨給他，大白菜部分我有告知他，原先價格已經拿
      不到了。（被告問：當時你們是否有西洋芹，而沒有給我
      ？）我們是進口商，因為國外短少的量給我們，而我們有
      訂單的順序，所以要依照順序出貨。」等語），足證被告
      甲○○所辯因長龍公司未依約於九十六年十月十日及九十
      六年十月十七日將其所訂購之越南大白菜及美國西洋芹送
      達造成其受有損失等各節應為真實，可以採信。
（三）九十六年十一月中旬被告甲○○撥打電話給謝貴櫻表示發
      票日期為九十六年十一月二十日之新臺幣六十九萬一千元
      支票無法兌現請長龍公司另派人前來換票，故長龍公司乃
      於九十六年十一月二十五日上午派收帳員陳林華至被告甲
      ○○住處，被告甲○○於收取支票後對陳林華表示請長龍
      公司可以作主的人北上桃園與被告甲○○談，故九十六年
      十一月二十六日長龍公司負責人丙○○即與陳林華再前往
      被告甲○○住處，當時被告甲○○向丙○○表示向長龍公
      司訂購十月十日之貨、十月十七日所訂之貨並未如期給付
      ，被告甲○○並有於當天另開立一張四十四萬三千元之支
      票，但丙○○並不願意接受等事實，分據證人謝貴櫻（詳
      本院九十七年五月十九日訊問筆錄第三頁稱：「（問：在
      此之後，也就是九十六年十一月間，這張票（原先九十六
      萬一千元的票）被告有無打電話給你，跟你說要換票的事
      ？）九十六年十一月初的時候，他要求先展延，不要先軋
      進銀行，他怕存款不足，因為我們已經在九十六年十一月
      二日拿去臺灣銀行託收，我們在九十六年十一月十四日，
      因為在中間接到他的電話，所以到銀行將票抽回來。」等
      語）、證人陳林華（詳本院九十七年六月二日訊問筆錄第
      四頁稱：「（問：老闆娘尚未開票給你就離開，為何你沒
      有質疑？）因為買賣蔬菜要常常送貨，我也能夠理解，我
      是等了半個鐘頭才對被告質疑，我對被告表示這張票拿來
      是要展延的，你後面十月二十七日的貨款有質疑，但是這
      張展延的票要讓我帶回去，我才能對公司有交代，被告則
      表示，要請我們公司可以做主的人，上來當面談清楚。（
      問：他是要求何人上來談什麼？）他是要求可以對價格可
      以做主的人上來談。」等語、同次訊問筆錄第七頁稱：「
      （問：被告表示十一月二十六日你離開後，後來又回來要
      拿四十四萬三千元的票，但是被告要求你寫收據，但你不
      肯簽收，有無此事？）後來我們沒有收票離開之後，丙○
      ○請我去被告住處再協商，如果願意把這四十四萬三千元
      當作部分的貨款，願意接受，但如果是全部的結算，公司
      則不願接受，所以我也沒有收票，也沒有簽收就離開了。
      （問：所以被告曾經有要給付四十四萬三千元的貨款，是
      否如此？）是，但是雙方的認知貨款差距過大，所以沒有
      接受也沒有簽收。」等語）、證人丙○○（詳本院九十七
      年四月七日訊問筆錄第四頁至第五頁稱：「（問：你先前
      在偵查中表示，你在第二天有到被告的住處，你到被告住
      處的目的為何？）我是主張他原本的支票要還給我，因為
      票款是他自己同意金額後開票給我的，之後我們還有陸續
      交易，七、八月的帳就是他開的這張票，支票他已經開給
      我們了，但是後來被告主張陸續的交易，也就是十、十一
      月的貨，大家的價格認知不同，因為他跟我公司的業務經
      理，因為貨拿到之後，他認為單價不應該如此，而我是跟
      他說七、八月的帳與十月、十一月的貨是不同的一回事，
      因為七、八月的帳他已經開票給我。．．．（問：被告之
      前表示與你的帳目有問題，他向你公司定十月十日訂一貨
      櫃，你沒有如期交貨給他，十月十七日西洋芹也沒有交給
      他，這是否你在九十六年十一月二十六日前往被告住處時
      ，被告與你所稱『價格不一樣，大家有糾紛』是否指此事
      ？）是，我在偵查中所稱大家有糾紛，價格不一樣就是
      指這件事，我有跟他說我要回去問業務經理，並且希望他
      先將支票交還給我，後來我回去查的結果我忘記了，我要
      回去問，並且可以傳訊我公司的業務經理謝貴櫻。」等語
      、本院九十七年六月二日訊問筆錄第十頁稱：「（問：當
      天有無提到四十四萬三千元的數字？）當天有。」等語）
      ，核與被告甲○○所辯情節一致，足證被告甲○○就本案
      六十九萬一千元貨款之金額有主張應扣除其損失後，另開
      立四十四萬三千元予長龍公司，然長龍公司不願意接受等
      節，應為真實可以採信。
  綜上所述，本件之事實係被告甲○○自九十五年五月間起就向
  長龍公司購買蔬菜，交易之方式均係長龍公司對被告甲○○邀
  貨及報價，然後再由長龍公司送貨，原先均係現金交易，後來
  改以支票支付帳款，被告甲○○在九十六年十月六日交付票期
  九十六年十一月二十日新臺幣六十九萬一千元的支票給長龍公
  司係支應九十六年八月二十七日至九十六年九月二十二日之貨
  款，然長龍公司謝貴櫻陸續在九十六年九月二十三日打電話向
  被告甲○○邀貨及報價，分別表示九十六年十月十日有越南大
  白菜及九十六年十月十七日有美國西洋芹，被告甲○○亦向長
  龍公司訂購，然因上開蔬菜價格原產地漲價，長龍公司並未如
  期給付，造成被告甲○○損失，故被告甲○○於九十六年十一
  月中旬向長龍公司表示要換票，並於九十六年十一月二十五日
  由長龍公司收帳員將上開支票交付予被告甲○○，被告甲○○
  另於九十六年十一月二十六日與長龍公司負責人丙○○表示因
  長龍公司貨物未如期給付主張扣款，願意另開立四十四萬三千
  元之支票交付予長龍公司，但長龍公司不願意接受等各節已臻
  明確，顯見被告甲○○係因長龍公司未如期給付貨物造成其損
  失主張對上開貨款支票扣款後，願意再簽發另一張支票予長龍
  公司，自難認為被告甲○○有何對長龍公司施用詐術騙以免除
  其債務，況上開另行開立之四十四萬三千元支票，係長龍公司
  認與被告甲○○間貨款金額之不一致而不願意收受，已如前述
  ，更難謂被告甲○○於收受前揭六十九萬一千元支票之初，有
  何不法所有之意圖，是核本件被告甲○○之行為尚與刑法第三
  百三十九條第一項詐欺罪之構成要件尚有未合，自難以該罪相
  繩，本件純屬被告甲○○與長龍公司間貨款之民事糾紛，與被
  告甲○○之刑責無涉，長龍公司應循民事途徑以謀解決。此外
  ，復查無其他積極證據足資認定被告甲○○有何公訴意旨所述
  之詐欺犯行，揆之前開最高法院判決意旨，本件核屬不能證明
  被告甲○○犯罪，自應為無罪之諭知。又按刑事訴訟法第四百
  五十一條第一項、第三項規定，聲請簡易判決處刑者，與起訴
  有同一之效力，本件既應諭知無罪，依刑事訴訟法第四百五十
  二條之規定，即不能逕依簡易判決處刑而應改依通常程序審判
  ，併予敘明。
據上論斷，應依刑事訴訟法第四百五十二條、第三百零一條第一
項，判決如主文。
本案經檢察官林安紜到庭執行職務。
中    華    民    國    97    年    7     月    21    日
                  刑事第一庭   審判長法  官  曾淑華
                                     法  官  朱美璘
                                     法  官  鄭吉雄
以上正本證明與原本無異。
如不服本判決，應於判決送達後10日內向本院提出上訴狀（應附
繕本），其未敘述上訴理由者，應於上訴期間屆滿後20日內補提
理由書狀於本院，上訴於臺灣高等法院。
                                     書記官  陳玉芳
中    華    民    國    97    年    7     月    22    日


司法院資訊處製作；財團法人民間司法改革基金會備份。
